【裁判字號】    88,上易,1024
【裁判日期】    890308
【裁判案由】    業務侵占
【裁判全文】
臺灣高等法院高雄分院刑事判決                  八十八年度上易字第一二四號
    上  訴  人  臺灣高雄地方法院檢察署檢察官
    被      告  乙○○
                丙○○
右上訴人因被告等業務侵占案件，不服臺灣高雄地方法院八十七年度易字第三七一一
號中華民國八十七年十二月四日第一審判決（起訴案號：臺灣高雄地方法院檢察署
八十六年度偵字第一八六六九號；併案案號：八十七年度偵字第一三五二七號），提
起上訴，本院判決如左：
      主  文
上訴駁回。
      理  由
一、公訴意旨略以：緣坐落於高雄縣仁武鄉○○段第第四八三號土地上之高雄縣仁武
    鄉○○○街二號三樓之二房屋，係由設於高雄市新興區○○○路一八二號十三樓
    之三之「富星建設股份有限公司」（下稱富星公司）所承建，被告丙○○係富星
    公司之董事長，被告乙○○係該公司之業務主任，共同被告李文寬（俟到案於原
    審另行審理，李文寬同時任勝星建設股份有限公司下稱勝星公司之董事長）係該
    公司之監察人。於八十三年十月十三日，該公司將該房屋及該土地所有權持分一
    萬分之一四九信託登記於吳全勝名下，並向中興銀行貸款新臺幣（下同）三百六
    十萬元，並設定最高限額為四百三十二萬元之抵押權，嗣由王竹男以王蔡阿美名
    義購買該房地（未登記為所有權人），然該借款尚未清償，抵押權亦未塗銷。於
    八十四年五月三十日，告訴人甲○○○與富星公司簽訂購買上開房地之買賣契約
    ，並概括承受王蔡阿美就房地之權利義務而登記為所有權人，且於八十四年間先
    後交付共二百十萬元予富星公司，以供富星公司代向中興銀行繳付該項借款。詎
    被告丙○○、乙○○及李文寬共同基於意圖為自己不法所有之犯意聯絡，未依約
    償付銀行貸款，將告訴人所繳付供清償前開抵押貸款之二百十萬元侵占入己，致
    上開房地遭法院拍賣使告訴人甲○○○喪失所有權，因認被告二人共同涉犯刑法
    第三百三十六條第二項之業務侵占罪嫌云云。
二、按犯罪事實，應依證據認定之，無證據不得推定其犯罪事實；又不能證明被告犯
    罪者，應諭知無罪之判決，刑事訴訟法第一百五十四條、第三百零一條分別定有
    明文。又按被害人之陳述如無瑕疵，且就其他方面調查又與事實相符，固足採為
    科刑之基礎，倘其陳述尚有瑕疵，則在未究明前，遽採為論罪科刑之根據，殊難
    認為適法，最高法院六十一年台上字第三０九九號判例亦有明揭。而業務侵占罪
    係指對於業務上所持有之物予以侵占而言；此所謂業務係指吾人於社會地位，所
    繼續經營之事務，其僅偶一從事，不得謂業務。
三、被告乙○○、丙○○均經合法傳喚，無正當理由不到庭，惟於本院調查時，訊據
    被告丙○○對於坐落於高雄縣仁武鄉○○段第第四八三號土地上之高雄縣仁武鄉
    ○○○街二號三樓之二房屋信託於吳全勝名下，並向中興銀行借貸三百六十萬元
    之事實固不諱言，惟堅決否認有侵占告訴人甲○○○所交付二百十萬元之款項，
    被告丙○○辯稱：伊只是「富星建設股份有限公司」之掛名董事長而已，告訴人
    甲○○○向王竹男購買上開房屋，伊既僅係掛名之董事長，並未處理實際業務，
    未經收該筆款項，亦不知何人領款占用等語。被告乙○○於原審法院調查中亦堅
    決否認有上開犯行，被告乙○○於原審法院調查時辯稱：確有向告訴人甲○○○
    收受該等款項，後轉交予李文寬、會計陳麗惠，不清楚有無存入公司帳戶，不知
    何人領走，絕無侵占二百十萬元之行為等語。
四、公訴人認被告二人涉犯刑法之業務侵占罪嫌，無非以告訴人甲○○○之指訴，被
    告乙○○坦承收受告訴人所繳付之款項，被告丙○○亦供稱富星公司確有收受該
    等款項且確未將該款繳交銀行，及原審法院八十六年度拍字第一三二九號裁定書
    、同意書、收據、富星公司及勝星公司董監事名單、公證書、買賣所有權移轉契
    約書、上開房地所有權狀、抵押權設定同意書及協議書，為其論罪依據。
五、告訴人甲○○○曾陸續交付被告乙○○現金六十萬元，並交付以臺灣省合作金庫
    高雄支庫為付款人、八十四年十二月五日期、票號0000000號、票面金額
    一百五十萬元之支票一紙予被告乙○○，共計交付二百十萬元之事實，為被告乙○○於原審審理時坦承不諱，並經證人蔡良吉（即被告乙○○之前夫）於原審審
    理時證述在卷（見原審卷第五十九頁反面、第六十頁），且有上開支票影本一紙
    附卷可證（見八十五年度偵字第二八一七九號第六頁），被告乙○○確曾收受告
    訴人甲○○○所交付之二百十萬元之事實，固足以認定。而臺灣高雄地方法院八
    十六年度拍字第一三二九號裁定書、同意書、收據、公證書、買賣所有權移轉契
    約書、上開房地所有權狀、抵押權設定同意書及協議書，固足以證明告訴人甲○○○確於前揭時地向富星公司購買上開房、地，並登記為所有權人，告訴人甲○○○曾繳付上開款項予被告乙○○，惟該房地之抵押權未能塗銷而遭法院依強制
    執行法查封拍賣之事實而已。惟查：
    （一）被告乙○○原係富星建設股份有限公司之業務主任，告訴人甲○○○交付
          以臺灣省合作金庫高雄支庫為付款人、八十四年十二月五日期、票號00
          00000號、票面金額一百五十萬元之支票一紙予被告乙○○後，被告
          乙○○再交予公司入帳之事實，為甲○○○所承認（見八十五年度偵字第
          二八一七九號卷第四頁、第三十四頁），而告訴人甲○○○所交付之上開
          支票係由勝星建設股份有限公司背書，並存入該公司之情，亦經被告曹季
          圓於偵查中供述屬實（見八十六年度偵字第一八六六九號卷第九十七頁反
          面），且有上開支票背面一紙在卷為憑（見八十五年度偵字第二八一七九
          號卷第六頁），再參以證人陳麗惠（當時擔任會計）於本院調查時結證稱
          ：一般接到客戶的票，會交給會計（見本院八十八年十一月二十六日筆錄
          ），益足以證明被告乙○○所收受由告訴人甲○○○交付之上開支票，業
          經其交付予公司，要無疑義。再告訴人甲○○○復於偵查中陳述渠以現金
          交予被告乙○○後，由被告乙○○轉交李文寬、吳全勝二人（見八十五年
          度偵字第二八一七九號卷第四頁），核與被告乙○○於偵查中所供相符（
          見八十六年度偵字第一八六六九號卷第九十七頁反面），則告訴人余張阿
          冰所交付之六十萬元現金，被告乙○○亦曾轉交予李文寬等人，並未留置
          於其身邊，亦足以採信。
    （二）告訴人甲○○○於將錢交付予被告乙○○當時，並未要求被告乙○○簽發
          任何收據，嗣於房屋裝璜時因吳全勝出面主張權利，告訴人甲○○○始要
          求被告乙○○開立收據，被告乙○○亦應其請求而開立收據等情，業經告
          訴人甲○○○於本院調查時陳述在卷（見本院八十八年十一月二十六日筆
          錄），顯然告訴人甲○○○於繳款當時並未取得被告乙○○所開立之任何
          憑證，如被告乙○○欲侵占告訴人甲○○○當時所繳付之款項，自可於嗣
          後拒絕開立收據予告訴人甲○○○，並否認曾取得告訴人甲○○○所交付
          之款項，使告訴人甲○○○無從主張其權利。被告乙○○既於嗣後在告訴
          人甲○○○請求時，隨即簽寫收據，交付告訴人甲○○○，足以證明被告
          乙○○並無故意侵占告訴人甲○○○所繳交之款項，是尚難因此遽以認被
          告乙○○有侵占上開款項之犯意。
    （三）被告丙○○係富星建設股份有限公司董事長，李文寬則擔任該公司監察人
          ，富星建設股份有限公司設於高雄市新興區○○○路一八二號十三樓之三
          之事實，固有富星建設股份有限公司董事、監察人名單一紙附卷可證（見
          八十六年度偵字第一八六六九號卷第十五頁），但李文寬復於八十四年二
          月二十日，在同址成立勝星建設股份有限公司，並自任董事長，被告黃榮
          泰則未在勝星建設股份有限公司擔任任何職務之情，亦有勝星建設股份有
          限公司董事、監察人名單附卷為憑（見同上偵查卷第十七頁、第十八頁）
          ，顯然自八十四年二月二十日起，勝星建設股份有限公司在上址成立後，
          在同址之富星建設股份有限公司業已名存實亡（富星建設股份有限公司並
          未辦理解散登記），實際已由勝星建設股份有限公司運作。而告訴人余張
          何冰係於八十四年六月二十二日取得坐落於高雄縣仁武鄉○○段第第四八
          三號土地上之高雄縣仁武鄉○○○街二號三樓之二房屋，有土地所有權狀
          暨建築物改良物所有權狀各一紙在卷可憑，其取得上開房屋已在勝星建設
          股份有限公司成立之後，且告訴人甲○○○所交付予被告乙○○之現金六
          十萬元暨上開一百五十萬元之支票一紙，均係由被告乙○○交付李文寬及
          會計，已詳如前述，復無法證明被告丙○○、乙○○與李文寬間有何犯意
          聯絡、行為分擔，顯然被告丙○○均未曾實際參與。再八十五年十月二十
          四日係由告訴人余張何冰與李文寬就中興銀行之債權、債務協議，而簽訂
          協議之事實，復有協議書一紙在卷足證（見八十六年度偵字第一八六六九
          號卷第六十九頁），顯然係由李文寬主導，已可認定。被告丙○○雖係富
          星建設股份有限公司董事長，但關於告訴人甲○○○購買房屋之事，被告
          丙○○既未曾參與，復未擔任主導工作，足以認定被告丙○○並未過問。
況告訴人甲○○○所交付之上開支票係由勝星建設股份有限公司背書，並
          存入該公司之情，亦經被告乙○○於偵查中供述屬實（見八十六年度偵字
          第一八六六九號卷第九十七頁反面），且有上開支票背面一紙在卷為憑（
          見八十五年度偵字第二八一七九號卷第六頁），益足證明係勝星建設股份
          有限公司參與協調，被告丙○○既未在勝星建設股份有限公司中擔任任何
          之職務，則尚不足以認被告丙○○侵占告訴人甲○○○所交付之款項，被
          告丙○○前開所辯，應足採信。
    （四）綜上所述，告訴人甲○○○雖指陳被告丙○○、乙○○確有侵占行為，惟
          其始終未能詳述該款項於由被告乙○○收受後，如何由被告丙○○、曹季
          圓二人持有而歸為己有之事實，亦無其他證據可資佐證被告丙○○、曹季
          圓二人確有與李文寬間有何犯意聯絡、行為分擔，自難謂被告丙○○、曹
          季圓有侵占之犯行。上開公訴人所舉證據均不足作為認定被告丙○○、曹
          季圓二人確有業務侵占犯行之認定，實難僅憑告訴人甲○○○之片面指訴
          ，即遽以該罪名相繩。本件應係告訴人甲○○○與協調公司間之糾紛，告
    訴人甲○○○非不得循民事程序解決。此外復查無其他積極證據足認被告
          丙○○、乙○○有業務侵占犯行，被告丙○○、乙○○之犯罪，均屬不能
          證明。
六、原審為無罪之諭知，核無不合。上訴人臺灣高雄地方法院檢察署檢察官提起上訴
    ，指摘原判決違誤，尚無理由，應予駁回。
七、被告丙○○、乙○○經合法傳喚，均無正當理由不到庭，不待渠等陳述，均逕行
    判決。
據上論斷，應依刑事訴訟法第三百六十八條、第三百七十一條，判決如主文。
本案經檢察官陳國全到庭執行職務。
中    華    民    國     八十九     年       三       月       八       日
                              臺灣高等法院高雄分院刑事第五庭
                                  審判長法官  吳水木
                                        法官  洪慶鐘
                                        法官  陳朱貴
右正本證明與原本無異。
不得上訴。
                                      書記官  洪梅枝
中    華    民    國     八十九     年       三       月      十        日
                                                                        Ｇ


司法院資訊處製作；財團法人民間司法改革基金會備份。
